【裁判字號】    97,婚,316
【裁判日期】    970828
【裁判案由】    履行同居
【裁判全文】
臺灣彰化地方法院民事裁定  97年度婚字第316號
原      告  甲○○
訴訟代理人  吳天富律師
被      告  丙○○
訴訟代理人  劉嘉堯律師
上列當事人間請求履行同居事件，本院裁定如下：
    主  文
本件移送臺灣臺中地方法院。
    理  由
一、按婚姻無效或撤銷婚姻，與確認婚姻成立或不成立及離婚或
    夫妻同居之訴，專屬夫妻之住所地或夫、妻死亡時住所地之
    法院管轄。但訴之原因事實發生於夫或妻之居所地者，得由
    各該居所地之法院管轄，民事訴訟法第568 條第1 項定有明
    文。又夫妻之住所，由雙方共同協議之，未為協議或協議不
    成時，得聲請法院定之。法院為前項裁定前，以夫妻共同戶
    籍地推定為其住所，民法第1002條第1 項、第2 項亦定有明
    文。是依民法第1001條前段規定：「夫妻互負同居之義務」
    ，而同居義務指永久同居而言，故夫妻為履行同居義務，經
    營共同生活，須決定共同住處，此乃婚姻本質之彰顯，故夫
    妻應以永久共同生活為目的，而互負履行同居之義務。再者
    ，訴訟之全部或一部，法院認為無管轄權者，依原告聲請或
    依職權以裁定移送其管轄法院，民事訴訟法第28條第1 項規
    定甚明。
二、本件原告起訴主張：兩造於民國96年11月20日結婚，設籍於
    彰化縣員林鎮○○里○○街106 號，因工作關係，於台中市
    ○○路○ 段72弄117 號5 樓租屋居住，惟該租屋處係與他人
    合租，共住4 人，非兩造協議之履行同居處所，被告婚後懷
    疑原告有外遇，無端唆使不明人士跟蹤原告，致原告精神、
    人格受創甚鉅，原告遂徵得被告同意返回彰化縣員林鎮○○
    里○○街106 號共同居住迄97年3 月底，自97年4 月1 日起
    ，被告即拒絕返回上址與原告同居，原告數次要求被告履行
    同居義務均遭拒絕，爰依民法第1001條之規定提起本訴等語
    ，並提出戶籍謄本為證。
三、查兩造於96年11月20日結婚，婚後設籍於彰化縣員林鎮○○
    里○○街106 號，惟於台中市○○路○ 段72弄117 號5 樓租
    屋居住，該租屋處係與他人合租，共住4 人等情，為兩造所
    不爭執，並有戶籍謄本在卷可稽，堪信為真實。然住所與戶
    籍係不同之法律概念，住所與戶籍不在同一處所者，亦所在
    多有，自不能徒憑戶籍登記，即遽予推定戶籍地為住所地。
    本件兩造婚後即共同居住於台中市○○路○ 段72弄117 號5
    樓，迄97年5 月31日原告始獨自一人搬離上址一節，已據被
    告陳明在卷，並提出房屋租賃契約書為據，復據證人即與兩
    造同住於上址之陳佩宜具結證述：伊與兩造同住，兩造住在
    一起，伊跟男友住在一起，後來原告於97年5 月31日搬走，
    而被告自97年農曆過年之後，一直住在台中等語在卷，參佐
    兩造自97年2 月15日迄97年5 月31日期間之行動電話基地台
    發、受話位置，幾乎均在台中市，鮮少於彰化縣境內，是兩
    造於前開期間內，均身處台中市內，實屬無疑，故被告陳明
    兩造係共同居住於台中市○○路○ 段72弄11 7號5 樓一節，
    堪以採信，則兩造於婚後即居住於上址，其等家庭生活重心
    亦在上址，兩造顯然係以上址為共同生活之住所地，並以該
    住所為履行同居義務之處所，灼屬甚明。至原告雖主張：原
    告曾徵得被告同意返回彰化縣員林鎮○○里○○街106 號共
    同居住迄97年3 月底，自97年4 月1 日起，被告即拒絕返回
    上址與原告同居云云，並據證人即原告之母乙○○○證述：
    快要過年時，兩造回來跟伊等商量，說在台中住很貴，薪資
    又低，要伊等同意兩造回來同住，伊等同意，兩造就一起搬
    回來，後來不知怎樣，3 月底被告就沒有回來云云，然此為
    被告所否認，再如兩造自97年2 月過年迄97年3 月底即搬回
    彰化縣員林鎮○○里○○街106 號同住，則兩造行動電話發
    、受話基地台位置至少於兩造晚上返回彰化縣居住時應係於
    彰化縣境內，惟兩造行動電話於上開期間發、受話基地台位
    置不論於白天或晚上均係在台中市，已如前述，則兩造於上
    揭期間仍繼續居住於台中市○○路○ 段72弄117 號5 樓，而
    非彰化縣員林鎮○○里○○街106 號甚明，故原告上開主張
    及證人乙○○○前開證詞，均係不實，不足採信。綜上，彰
    化縣員林鎮○○里○○街106 號僅係兩造戶籍地而非住所，
    兩造共同住所應在台中市○○路○ 段72弄117 號5 樓，並以
    該住所為履行同居義務之處所，則依民事訴訟法第568 條第
    1 項之規定，本件應專屬臺灣臺中地方法院管轄，原告向無
    管轄權之本院起訴，顯係違誤，爰依職權以裁定移送其管轄
    法院。
四、依民事訴訟法第28條第1項，裁定如主文。
中    華    民    國    97    年    8     月    28    日
                  家事法庭      法  官  游秀雯
以上正本係照原本作成。
如對本裁定抗告，須於裁定送達後10日內向本院提出抗告狀。
中    華    民    國    97    年    8     月    28    日
                                書記官  謝志鑫


司法院資訊處製作；財團法人民間司法改革基金會備份。
